【裁判字號】    84,訴,184
【裁判日期】    950630
【裁判案由】    塗銷所有權移轉登記
【裁判全文】
臺灣臺東地方法院民事判決               84年度訴字第184號
原      告  甲○○
訴訟代理人  吳漢成律師
被      告  乙○○
上列當事人間請求塗銷所有權移轉登記等事件，本院於民國95年
6月28日言詞辯論終結，判決如下：
    主      文
原告之訴駁回。
訴訟費用由原告負擔。
    事實及理由
一、按訴狀送達後，原告不得將原訴變更或追加他訴。但因情事
    變更而以他項聲明代最初之聲明者，不在此限。民事訴訟法
    第255條第1項第4款定有明文。本件原告起訴，原請求被告
    應將坐落臺東縣臺東市○○段15地號土地面積798平方公尺
    (85年重測後改為順天段31地號面積807.2平方公尺，下稱系
    爭土地)，以臺東縣臺東地政事務所民國79年4月17日東地所
    字第2551號收件所為之所有權移轉登記予以塗銷。被告應將
    坐落系爭土地上之地上物拆除，將土地返還原告。嗣因系爭
    土地及其上建物，經本院民事執行處以94年度執字第1937號
    損害賠償強制執行事件執行完畢，由第3人李祐銓拍定並取
    得系爭土地及其上建物之所有權。原告之請求已罹於給付不
    能，爰以情事變更為理由，將訴之聲明改為被告應給付原告
    新臺幣 (下同）2,400,000元，揆諸首揭規定，核屬適法，
    應予准許，先予敘明。
二、原告主張: 被告於79年4月間，利用保管兄嫂即原告所有之
    系爭土地所有權狀之機會，竟意圖為自己不法之所有，趁隙
    盜用原告之印鑑，向臺東縣臺東市戶政事務所申請原告之印
    鑑證明，並偽造原告贈與系爭土地予被告之贈與契約，持向
    臺東縣臺東地政事務所辦理系爭土地所有權移轉登記，致使
    該地政事務所公務人員陷於錯誤，將系爭土地不實登記為被
    告所有，案經臺灣高等法院花蓮分院以83年度上易字第347
    號刑事判決判處被告有期徒刑4月在案。是系爭土地係由於
    被告偽造文書而申辦所有權移轉登記，該移轉登記之物權行
    為即屬自始、當然、確定無效，被告自負有塗銷登記之義務
    。再被告以偽造文書之方式，將系爭土地私辦過戶後，便在
    其上興建房屋乙棟，於82年間完工後登記為被告所有，惟系
    爭土地自始屬原告所有，原告並未喪失所有權，爰依民法第
    767條前段規定，請求被告將上開建物拆除，將土地返還原
    告。嗣因情事變更，系爭土地及其上建物已因本院94年度執
    字第1937號損害賠償強制執行事件執行完畢，由第3人李祐
    銓拍定並取得系爭土地及其上建物之所有權。爰依侵權行為
    損害賠償之法律關係，請求被告給付系爭土地拍定之價額2,
    400,000元等語，並聲明: 被告應給付原告2,400,000元。
三、被告則以: 系爭土地原為財政部國有財產局所有，由原告承
    租使用，73年9月其父過世，遺有保險金及撫恤金約1,100,0
    00餘元，兄妹們決議由被告全權處理，經辦妥其父殯葬事宜
    後，餘款均存入被告帳戶內保管，供作祭典之用。74年8月
    兄妹們商議動用上開款項購買二嫂即原告承租之系爭土地，
    並信託登記在原告名下，原告於83年2月22日檢察官訊問時
    亦不否認上開事實。嗣後原告竟擅將系爭土地設定擔保向銀
    行借貸，惟因無力清償，經家族會議決議，商請被告代為清
    償，原告自知理虧，遂將系爭土地之土地所有權狀、原告之
    身分證、印鑑章等資料交給被告，除終止雙方間之信託關係
    ，將系爭土地移轉登記予被告外，並搬回娘家居住。81年9
    月被告將原告原居住之舊有房舍拆除改建，至同年12月方興
    建完工，原告住在隔壁，焉有不知之理，豈知事隔4年後竟
    誣指被告侵占、偽造文書等而提起刑事告訴，企圖奪取系爭
    土地，後幸經法院明鏡高懸，判處被告無罪確定在案，是原
    告主張，顯係子虛烏有等語，資為抗辯，並聲明: 原告之訴
    駁回。
四、經查: 原告之父陳文三曾向財政部國有財產局承租系爭土地
    ，嗣將承租權讓與原告，原告於74年9月10日，以優先承租
    人之資格，按公告地價購買該地，並登記為其所有。惟該購
    地款758,000元，係由被告從得自其父賴世城之公保死亡給
    付、公膊金、互助金及喪葬補助費中所支付。被告之兄妹賴
    茂盛、賴嘉生、賴癸美、賴淑英等4人雖曾於73年10月06日
    ，共同出具拋棄聲明書，聲明拋棄上開賴世城之公保死亡給
    付等權益，惟被告仍願將以上開資金購買之系爭土地，由兄
    弟姊妹共有，被告兄弟姊妹及原告乃共同協議上開土地由被
    告及賴茂盛、賴嘉生 (即原告之1分，因賴嘉生長年在外，
    甲○○與之育有1子1女，為賴家後嗣)、賴癸美、賴淑英等5
    人共有，每人各有1份即應有部分5分之1之所有權，故系爭
    土地雖登記為原告之名義，實際上為被告及賴茂盛、賴嘉生
    、賴癸美、賴淑英等人所共有，賴嘉生與原告全家亦擁有1
    份。原告於75年5月28日，以系爭土地為抵押，由賴嘉生擔
    任連帶保證人，向彰化商業銀銀行貸款400,000元，約定自
    75年5月28日起至79年5月28日止，分48期按月償還本息。所
    貸得之款項由原告之兄嫂謝秀雲及賴嘉生各拿250,000元及
    150,000元使用。嗣因原告無力按期繳納貸款本息，經與被
    告、賴茂盛、賴癸美、賴淑英等家人協議後，同意將系爭土
    地移轉登記予被告，並由被告代繳貸款本息。原告遂將其持
    有之印鑑章及身分證、系爭土地所有權狀等文件交由被告委
    請代書羅達京於79年4月18日以贈與為原因辦妥系爭土地所
    有權移轉登記等之事實，有賴世城除戶全部戶籍謄本{見臺
    灣高等法院花蓮分院 (下稱花高院)89 年度重上更 (三) 字
    第39號刑事卷第40頁至第43頁}、臺東縣臺東地政事務所83
    年01月26日東地所一字第0497號函及所附土地登記聲請書、
    土地權利變更原因證明書、陳文山戶籍謄本及贈與所有權移
    轉契約書、印鑑證明書、系爭土地所有權狀 (見臺灣臺東地
    方法院檢察署82年度偵字第2457號卷第18頁至第43頁)，財
    政部國有財產局臺灣北區辦事處花蓮分處83年4月27日台財
    產北花東專字第83900682號函 (見本院83年度易字第23 8號
    刑事卷第40頁)、拋棄聲明書 (見花高院83年度上易字第347
    號刑事卷第164頁至第165頁)附卷可稽。並經證人即原告之
    兄弟姊妹陳永春、陳素春、陳金茂、陳永蘭、兄嫂謝秀雲及
    被告之兄妹賴茂盛、賴癸美、賴淑英、代書羅達京等人分別
    於刑案審理時供明在卷{見本院83年度易字第238號刑事卷第
    85頁、第101頁至102頁、第120頁至121頁，花高院83年度上
    易字第347號刑事卷第58頁、第151頁至第153頁}。原告亦自
    承: 撫恤金 (被告之父賴世城死亡給付)不是要送給伊，是
    要大家一起買土地，雖然是登記伊之名下，但實際上是被告
    兄弟共有 (見花高院83年度上易字第347號刑事卷第88頁)及
    系爭土地地價稅77年之前由伊繳納，以後由被告他們繳等語
    (見花高院83年度上易字第347號刑事卷第89頁)。是原告有
    將系爭土地移轉登記予被告，並約定由被告續繳貸款本息之
    事實應極為明確。臺灣高等法院花蓮分院刑事庭亦同此認定
    ，並就原告告訴被告涉犯偽造文書、侵占等刑事部分判決無
    罪確定在案。業經本院依職權調取本院83年度易字第238號
    ，臺灣高等法院花蓮分院83年度上易字第347號、85年度上
    更 (一)字第13號、86年度上更 (二)字第67號、89年度重上
    更 (三)字第39號、90年度重上更 (四)字第17號、90年度重
    上更 (五)字第98號、91年度重上更 (六)字第116號、93 年
    度重上更 (七)字第28號、94年度重上更 (八)字第81號，最
    高法院85年度臺上字第749號、86年度臺上字第3788號、89
    年度臺上字第1541號、90年度臺上字第458號、90年度臺上
    字第513 0號、91年度臺上字第6740號、93年度臺上字第
    1617號、94年度臺上字第3906號、95年度臺上字第1797號等
    件刑事卷宗查閱屬實，兩造對此均不爭執 (見本審卷第2宗
    第186頁)，自堪信為真實。經本院協調兩造，確認爭點為:
    原告之請求是否有理? 本院自應依此而為審究。
五、按因故意或過失，不法侵害他人之權利者，負損害賠償責任
    。負損害賠償責任者，除法律另有規定或契約另有訂定外，
    應回復他方損害發生前之原狀。不能回復原狀或回復顯有重
    大困難者，應以金錢賠償其損害。民法第184條第1項前段、
    第213條第1項、第215條分別定有明文。本件原告因無力清
    償貸款本息，遂依家族協議，將系爭土地移轉登記為被告所
    有，並由被告續繳貸款本息之事實已如上述，嗣因訴外人洪
    許秀里等7人聲請本院以94年度執字第1937號損害賠償強制
    執行事件執行被告名下之系爭土地及其上建物，經第3人李
    祐銓於95年1月24日拍定，並隨於同年2月3日取得系爭土地
    及其上建物所有權之事實，亦為兩造所不爭執，自堪信為實
    在。原告以上開情事變更為由，將訴訟標的由原所有物返還
    請求權變更為侵權行為損害賠償請求權，然查被告既無何故
    意或過失，也無不法行為，且無何侵害原告權利之事實，自
    不負侵權行為損害賠償責任。從而，原告依民法第184條第1
    項前段，請求被告賠償系爭土地之價額2,400,000元，依上
    說明，核屬無據甚明，為無理由，應予駁回。
六、據上論結，本件原告之訴為無理由，依民事訴訟法第78條，
    判決如主文。
中    華    民    國    95    年    6     月    30    日
                  民事庭審判長法  官  王漢章
                              法  官  簡芳潔
                              法  官  曾宗欽
以上正本係照原本作成。
如對本判決上訴，須於判決送達後20日內向本院提出上訴狀。
中    華    民    國    95    年    6     月    30    日
                                書記官  蕭家玲


司法院資訊處製作；財團法人民間司法改革基金會備份。
